【裁判字號】    98,訴,884
【裁判日期】    981027
【裁判案由】    殺人未遂
【裁判全文】
臺灣基隆地方法院刑事判決               98年度訴字第884號
公  訴  人  臺灣基隆地方法院檢察署檢察官
被      告  丙○○  25歲（民.
                    外僑居留證.
指定辯護人  本院公設辯護人乙○○
上列被告因殺人未遂等案件，經檢察官提起公訴（98年度偵字第
3028號），本院判決如下：
    主  文
丙○○傷害人之身體，處有期徒刑肆月，如易科罰金，以新臺幣
壹仟元折算壹日。
    事  實
一、緣丙○○係丁○○之媳婦，2 人屬家庭暴力防治法第3 條第
    3 款所定家庭成員關係，平日與公婆相處不睦。於民國98年
    7 月2 日下午，丙○○之婆婆戊○○○見丙○○之小孩放學
    返回位於臺北縣萬里鄉萬里加投19號住處，即拿蛋糕讓其孫
    子食用，丙○○因此不悅，而毆打其小孩，丁○○聞訊，即
    前往上址教訓丙○○，丙○○因前常遭公婆以三字經辱罵，
    心有不甘，竟基於傷害之犯意，於同日晚上7 時許，即外出
    先路經臺北縣萬里鄉萬里加投19之1 號由丁○○之兄經營之
    檳榔攤拿取剪刀1 把，隨後前往臺北縣萬里鄉萬里加投21之
    9 號丁○○經營之檳榔攤，欲對丁○○報復之前所受之屈辱
    ，適丁○○騎乘機車抵達其經營之上揭檳榔攤處，丙○○先
    持剪刀敲破檳榔攤之玻璃窗（毀損部分，未據告訴），繼而
    於丁○○不及抵抗之際，持該剪刀刺往丁○○之左眉、左肩
    鎖骨、左耳後共刺4 刀，丁○○並舉起左手抵擋，適在臺北
    縣萬里鄉萬里加投21之2 號咖啡店附近之戊○○○見狀，即
    趨前抓住丙○○手持之剪刀，並由丁○○將丙○○壓制在地
    ，因而造成丁○○受有左耳下3 ×1.5 公分、左耳後1 ×1
    公分及0.1 ×0.1 公分、左眉0.5 ×0. 2公分、左肩1 ×0.
    5 公分、左手前臂0.1 ×0.1 公分及2 ×0.2 公分、右手背
    2 ×0.1 公分撕裂傷併左耳下及左肩皮下血腫之傷害，嗣經
    鄰居報警處理，並扣得剪刀1 把。
二、案經丁○○訴由臺北縣政府警察局金山分局報請臺灣基隆地
    方法院檢察署檢察官偵查起訴。
    理  由
壹、證據能力部分：
  (一)按被告以外之人於檢察事務官、司法警察官或司法警察調查
    中所為之陳述，與審判中不符時，其先前之陳述具有較可信
    之特別情況，且為證明犯罪事實存否所必要者，得為證據。
    刑事訴訟法第159 條之2 定有明文。又同法第159 條第1 項
    規定：「被告以外之人於審判外之言詞或書面陳述，除法律
    有規定者外，不得作為證據」；其立法本旨係以證人於審判
    外之言詞或書面陳述，屬於傳聞證據，此項證據，當事人無
    從直接對於原供述者加以詰問，以擔保其真實性，法院亦無
    從直接接觸證人而審酌其證言之憑信性，違背直接審理及言
    詞審理之原則，除具有必要性及信用性情況之除外者外，原
    則上不認其有容許性，自不具證據能力；至所謂具有必要性
    及信用性情況者，例如刑事訴訟法第159 條之1 至之5 情形
    ，仍例外認其有證據能力，然此乃係指法院未於審判期日傳
    喚相關證人到庭，案件僅能依靠該等證人於審判外之陳述以
    為判斷之情形，始需就該等審判外供述證據嚴格依照刑事訴
    訟法第159 條之1 至之5 所定要件一一檢視各該證人之供述
    ，作為證據之資格。倘法院已經依據當事人聲請傳喚證人到
    庭接受檢辯雙方之交互詰問，則法院既已透過直接、言詞審
    理方式檢驗過該證人之前之證詞，當事人之反對詰問權亦已
    受到保障得以完全行使之情況下，該等審判外證據除有其他
    法定事由（例如：非基於國家公權力正當行使所取得或私人
    非法取得等，而有害公共利益，即以一般證據排除法則為判
    斷），應認該審判外供述已得透過審判程式之詰問檢驗，而
    取得作為證據之資格，亦即其審判外供述與審判中供述相符
    部分，顯然已經構成具備可信之特別情狀，當然有證據資格
    （實務上之作用常為引用該等陳述與審判中陳述相符，強化
    該證人供述之可信度），其不符部分，作為檢視審判中所為
    供述可信與否之彈劾證據，當無不許之理，甚者，其不符部
    分倘係於司法警察、檢察事務官調查中之供述，作為認定被
    告犯罪與否或不構成犯罪與否之證據，亦僅需依照刑事訴訟
    法第159 條之2 規定，斟酌其審判外供述作成外部環境、製
    作過程、內容、功能等情況認為之前供述較為可信，即可取
    得證據之資格，而作為認定事實之證據資格（最高法院94年
    度台上字第2507號、95年度台上字第2515號判決意旨參照）
    。準此，證人丁○○、戊○○○於警詢時之陳述，雖屬被告
    以外之人於審判外之陳述，而為傳聞證據，然觀之上開警詢
    過程，既均未見司法警察有何違法取供之瑕疵存在，堪認其
    陳述確係出於其任意，嗣於本院審理時傳喚上揭證人等到庭
    作證，接受被告及其辯護人之詰問，已賦予被告對於上揭證
    人對質詰問之機會，衡以刑事訴訟法第159 條保障被告對質
    詰問權之規範意旨，證人丁○○、戊○○○於審判外之警詢
    中所為證述，既經被告於審理中藉由交互詰問加以檢驗，則
    其屬傳聞證據之瑕疵，應已治癒而無遽予排除之必要，是認
    證人丁○○、戊○○○於警詢中之證述，均具備可信之特別
    情狀，應有證據能力。被告之指定辯護人指陳上揭證人等於
    警詢中所為陳述並無證據能力云云，尚非可採。
  (二)次按被告以外之人於偵查中向檢察官所為之陳述，除顯有不
    可信之情況者外，得為證據；又被告以外之人於審判外之陳
    述，經當事人於審判程式同意作為證據，法院審酌該言詞陳
    述或書面陳述作成時之情況，認為適當者，亦得為證據。當
    事人、代理人或辯護人於法院調查證據時，知有第159條第1
    項不得為證據之情形，而未於言詞辯論終結前聲明異議者，
    視為有前項之同意，刑事訴訟法第159條之1第2項、第159條
    之5分別定有明文。 因檢察官代表國家偵查犯罪時，原則上
    均能遵守法定程式，且被告以外之人如有具結能力，仍應依
    法具結，以擔保其係據實陳述，故規定「除顯有不可信之情
    況者外」，得為證據（最高法院93年度臺上字第2397號判決
    意旨參照）。查證人丁○○、戊○○○、己○○於偵查中同
    意具結而為陳述，有證人結文在卷可證，依卷內現存證據，
    亦查無顯不可信情況，而本院審酌上開證人等於偵查中之陳
    述既係彼等各自親身經歷之事實所為，依其陳述作成時之情
    況並無不適當，且均非違法取得之證據，又查無證據力明顯
    過低之情形，復經本院於審判期日就上開證據進行調查、辯
    論，則依前開規定，證人丁○○、戊○○○、己○○於檢察
    官偵查中所為證述，均有證據能力。
  (三)本件認定事實所引用之卷內其餘卷證資料（包括文書證據及
    物證），並無證據證明係公務員違背法定程式所取得，被告
    及辯護人於審判程式中復均未於言詞辯論終結前表示異議，
    且卷內之文書證據及物證，亦無刑事訴訟法第159 條之4 之
    顯有不可信之情況與不得作為證據之情形，則依刑事訴訟法
    第159 條之5 之規定，本件認定事實所引用之所有文書證據
    及物證，均有證據能力。
貳、認定事實之理由及依據：
一、上開犯罪事實，業據被告於警詢、偵查、本院審理時羈押調
    查訊問時、準備程序及審理時坦承不諱，核與告訴人丁○○
    、證人戊○○○迭於警詢、偵查及本院審理時證述被告持剪
    刀刺丁○○乙情相符，並有附卷之財團法人北海岸金山醫院
    甲種診斷證明書、告訴人丁○○受傷之照片、財團法人北海
    岸金山醫院98年7 月20日北金醫事字第09 80000163 號函暨
    病歷資料、急診護理紀錄、急診病歷及扣案剪刀1 把足憑，
    足認被告前揭具任意性之自白核與事實相符，而屬可信。本
    件事證明確，被告犯行洵堪認定，應依法論科。
二、公訴人雖認被告係因長期累積對告訴人丁○○之怨恨，且被
    告攻擊告訴人後，仍緊握剪刀，業據告訴人丁○○、證人戊○○○證述明確，而認被告當時係基於殺人犯意而為本件犯
    行，應構成殺人未遂罪。惟按殺人與傷害之區別，應以有無
    殺意為斷，即行為人於下手時有無決意取被害人生命為準，
    至於被害人受傷處是否致命部位，及傷痕多寡、輕重為何等
    ，亦僅得供審判者心證之參考，究不能據為絕對之標準（最
    高法院19年上字第718 號判例意旨、93年度臺上字第618 號
    、90年度臺上字第1897號判決意旨參照）。換言之，殺人罪
    與傷害罪之區別，無非在以被告行為時，其主觀上之犯意而
    定。至被害人之傷痕多寡、輕重、深淺及有無明顯立即之致
    命危險等因素，固不失為判斷殺人罪及傷害罪之認定資料，
    惟仍須佐以行為人與被害人間之恩怨情仇、是否使用兇器、
    兇器是否預先準備、兇器種類為何、下手攻擊之部位、時間
    久暫、是否為偶發狀況、行為時之態度，並尚應深入觀察行
    為人與被害人之關係、衝突之起因、行為當時所受之剌激、
    下手力量之輕重，被害人受傷之情形及行為事後之態度及其
    他客觀之具體情事等，加以綜合判斷，始得推認判定行為人
    行兇之際究係殺人罪或傷害罪之犯意。查：
  (一)訊據被告堅詞否認有殺人之犯意，其於警詢中陳稱：丁○○
    拿棍子打伊，伊才持剪刀刺丁○○，伊到檳榔攤是為了要打
    丁○○，沒有要至丁○○於死之意，目的是要丁○○以後不
    要再打伊等語（詳偵查卷第6 、7 頁）；繼於偵查中陳稱：
    丁○○經常欺負伊，有時會以棍子、剪刀、棒球棒打伊，伊
    沒有要殺丁○○，伊只是要讓丁○○知道被欺負的感覺，要
    給他一個教訓等語（詳偵查卷第27、28頁）；復於本院訊問
    時陳稱：當天丁○○拿瓦斯桶之管線頭打伊肚子，伊才拿剪
    刀刺他等語，及於本院準備程序中陳稱：當天是丁○○拿噴
    劑傷害伊，伊才拿剪刀傷害丁○○等語。而按被告與告訴人
    丁○○係直系姻親關係，業據被告及告訴人丁○○陳述在卷
    ，依被告上揭供述，可悉其平日除與告訴人相處不睦外，並
    無深仇大恨，而於本件案發當日，肇因於告訴人丁○○毆打
    被告，而被告因常遭辱罵，一時衝動之下，始持剪刀欲教訓
    告訴人，足見本案糾紛屬偶發事件，衡情被告應不致萌生殺
    人之動機。況觀之卷附告訴人之診斷證明書、急診病歷資料
    ，告訴人之傷勢在左耳後方、下方、左眉、左肩、左手前臂
    、右手背等處，可知告訴人之傷勢係集中在不具要害之上半
    身，核與一般出於殺人之故意而朝人體之頭、頸、心肺等要
    害處刺殺之情形不同。復且，告訴人所受傷害為「左耳下3
    ×1.5 公分、左耳後1 ×1 公分及0.1 ×0.1 公分、左眉0.
    5 ×0.2 公分、左肩1 ×0. 5公分、左手前臂0.1 ×0.1 公
    分及2 ×0.2 公分、右手背2 ×0.1 公分撕裂傷併左耳下及
    左肩皮下血腫」，業如前述，可悉上揭傷口均非深層性傷口
    ，且告訴人當日前往醫院包紮後，即於案發當日20時許離院
    （詳偵查卷第45頁之急診護理紀錄），則從被告當時持有剪
    刀之優勢情形觀察，若被告係出於殺人之故意而持剪刀砍殺
    ，當有相當之攻擊力道，則告訴人所受傷害應非僅為上揭非
    深層開放性傷口。再者，扣案剪刀為金屬材質，全長26公分
    ，其中刀刃長11公分，此有本院勘驗筆錄在卷足憑（見98年
    10 月13 日審判筆錄），衡情被告果有殺人之故意，以當時
    其手持剪刀，而告訴人丁○○手無寸鐵，大可於丁○○尚不
    及抵抗之際，持剪刀刺往丁○○致命之重要部位，以遂其目
    的，卻捨此未為，益見被告被告持剪刀傷害告訴人丁○○僅
    是一時氣憤所為，並無殺害之犯意。綜合上情，從被害人受
    傷之傷勢、部位及案發時之一切情狀，應認被告僅係基於普
    通傷害之犯意而為。
  (二)雖被告曾於偵查中陳稱：當初是出於殺人之意思云云（見偵
    查卷第38頁），然被告為越南籍人士，其於本院應訊時，僅
    能理解簡單之中文，觀之被告於警詢、偵查及本院審理時均
    堅稱當時係基於傷害之意思教訓丁○○等語，業如前述，是
    其上揭自白，顯係誤解檢察官訊問內容，尚難執為被告不利
    之認定。又者，按訴訟行為，以不許附以條件或期限為原則
    ，故附條件或期限之訴訟行為為無效，而撤回告訴即屬訴訟
    行為之一，自亦不得附條件，倘附條件則屬無效之撤回，本
    件告訴人丁○○雖於本院審理庭中一度表示願意原諒被告，
    並當庭具狀撤回告訴，然其於本院審理時之本意為如被告不
    同意離婚，則不願意撤回告訴，此觀本院98年10月13日審判
    筆錄自明，揆諸前揭說明，該附條件之撤回為無效之訴訟行
    為，不生撤回之效力，本院仍應為審理，辯護人認已生撤回
    效力，容有誤認，附此敘明。
三、按家庭暴力防治法所稱家庭暴力，係指家庭成員間實施身體
    或精神上不法侵害之行為；所謂家庭暴力罪，係指家庭成員
    間故意實施家庭暴力行為而成立其他法律所規定之犯罪，家
    庭暴力防治法第2 條第1 款、第2 款分別定有明文。查告訴
    人丁○○為被告丙○○之公公，此迭經被告、告訴人陳述在
    卷，2 人間具有家庭暴力防治法第3 條第3 款之直系姻親家
    庭成員關係，是核被告所為，係犯刑法第277 條第1 項之普
    通傷害罪，且屬於對家庭成員間實施身體不法侵害之行為，
    自該當家庭暴力防治法所稱之家庭暴力罪。惟因家庭暴力防
    治法對於家庭暴力罪並無科處刑罰之規定，是以僅依刑法傷
    害罪予以論罪科刑。公訴意旨雖以被告持剪刀傷人係犯刑法
    第271 條第2 項、第1 項之殺人未遂罪，然此部分既經本院
    認定為普通傷害罪，且經被害人丁○○合法提出告訴，惟起
    訴之基本社會事實相同，爰依法變更起訴法條。又被告係因
    認知功能障礙的心智缺陷與極端恐懼情緒的精神障礙之影響
    ，致其辨識其行為違法的心智功能不足，顯著欠缺依其辨識
    而行為之能力，此有長庚醫療財團法人基隆長庚紀念醫院之
    精神鑑定報告書1 份附卷足佐，爰依刑法第19條第2 項規定
    ，減輕其刑。本院審酌被告係因與公婆相處不睦，案發當日
    先遭告訴人毆打，始起意為本件傷害之犯行、告訴人所受之
    傷勢恢復情況良好，並念及被告為越南籍人士，教育程度為
    高中肄業、智識不高，而欠思慮，暨其犯後坦承犯行等一切
    情狀，量處如主文所示之刑，並諭知易科罰金之折算標準。
    扣案之剪刀1 把，係被告自告訴人丁○○之兄經營之檳榔攤
    取出，業據被告及告訴人丁○○陳述在卷，核非被告所有之
    物，爰不予宣告沒收。
據上論斷，應依刑事訴訟法第299條第1 項前段、第300條，刑法
第277 條第1 項、第19條第2 項、第41條第1 項前段，刑法施行
法第1 條之1 ，判決如主文。
本案經檢察官甲○○到庭執行職務。
中    華    民    國    98    年    10    月    27    日
                  刑事第二庭審判長法  官  陳伯厚
                                  法  官  張婷妮
                                  法  官  黃梅淑
以上正本證明與原本無異。
如不服本判決應於收受本判決後10日內向本院提出上訴書狀，其
未敘述上訴理由者，並得於提起上訴後10日內向本院補提理由書
狀（均須按他造當事人之人數附繕本。）「切勿逕送上級法院」
中    華    民    國    98    年    10    月    27    日
                                  書記官  盧鏡合
附錄論罪法條：
刑法第277條第1項
傷害人之身體或健康者，處3年以下有期徒刑、拘役或1千元以下
罰金。


司法院資訊處製作；財團法人民間司法改革基金會備份。
